臺灣臺南地方法院刑事判決　　　　　　　　　　　　　九十三年度訴字第四０七號
　　公　訴　人　臺灣臺南地方法院檢察署檢察官
　　被　　　告　戊○○
　　　　　　　　乙○○
右列被告因違反山坡地保育利用條例案件，經檢察官聲請以簡易判決處刑（聲請簡易
判決處刑案號：九十二年度偵字第一一七六四號），本院認不宜以簡易判決處刑，改
依通常程序審理，判決如左：
    主  文
戊○○共同於他人林地內，擅自墾殖，處有期徒刑拾月，緩刑參年，扣案挖土機壹台
（型號ＡＸ４０ＡＡＮ０１２），沒收之。
乙○○共同於他人林地內，擅自墾殖，處有期徒刑捌月，緩刑參年，扣案挖土機壹台
（型號ＡＸ４０ＡＡＮ０１２），沒收之。
    事  實
一、緣戊○○之父親楊石傳前向嘉義林區管理處承租臺南縣楠西鄉照興村玉井事業區
    第七林班地編號第三五三號與第三五四號國有林地，嗣由戊○○種植芒果樹耕種
    使用。戊○○與乙○○均明知上開耕作承租土地範圍外之林地，係屬嘉義林區管
    理處甲○○○○管理之嘉義林區管理處玉井事業區第七林班地之國有林地（起訴
    書誤載為國有保安林山坡地），未經主管機關許可，不得擅自墾殖修建道路，戊○○為方便運輸所採收芒果，竟以每小時新臺幣七百元之代價，僱用與之有於他
    人林地內擅自墾殖犯意聯絡之乙○○駕駛挖土機一台（型號ＡＸ４０ＡＡＮ０１
    ２），於民國九十一年九月二日下午，擅自在嘉義林區管理處玉井事業區第七林
    班地之國有林地上挖除雜木，整修寬僅約一公尺半之舊有泥土林道，乙○○又接
    續於同年九月三日上午，以前開挖土機擅自在上址挖除雜木，整修林道，致毀損
    雜木七株，並墾殖形成一長約一百公尺、寬約二公尺半之泥土林道（詳如附圖整
    修林道路徑部分）。迄九十三年九月三日上午九時五十分許，乙○○駕駛上開挖
    土機整修林道完畢折返途中，為嘉義林區管理處甲○○○○巡山員丁○○發現報
    警查獲，並扣得乙○○所有之上開挖土機一台（型號ＡＸ４０ＡＡＮ０１２）。
二、案經嘉義林區管理處訴由臺南縣警察局玉井分局報告臺灣臺南地方法院檢察署檢
    察官偵查起訴。
    理  由
一、右揭犯罪事實，業據被告戊○○、乙○○二人於本院審理時供承不諱，並據證人
    即嘉義林區管理處甲○○○○巡山員丁○○於警詢、偵查中及本院審理時證述明
    確（詳警卷第五頁、第六頁；九十三年度發查字第三一二九號偵查卷第九頁、第
    十頁；九十二年度偵字第一一七六四號第十三頁；本院卷第十八頁、第十九頁）
    ，並經臺灣臺南地方法院檢察署檢察官及本院會同嘉義林區管理處甲○○○○人
    員丁○○等人至現場勘驗屬實，有勘驗筆錄二份及勘驗現場照片二十六幀附卷（
    詳九十二年度偵字第一一七六四號第三四頁、第二三頁至第二九頁；本院卷第十
    五頁至第二一頁、第二三頁至第二六頁）可稽，復有森林被害告訴書一份、事業
    區第七林班被害林產物價格查定書一份、嘉義林區管理處甲○○○○被害地立木
    材積調查表一紙、玉井區第七林班戊○○擅自整修道路圖一紙、扣押書一紙、扣
    押物品暫時發還領受單一紙、嘉義林區管理處甲○○○○第七林班戊○○擅自整
    修林道相片六幀、案發現場照片四幀、扣案挖土機照片二幀及國有森林用地出租
    造林契約書一份存卷（詳警卷第七頁至第十四頁、第十七頁至第二一頁）可憑。
    又本件被告戊○○、乙○○二人墾殖之地點係在國有林事業區內，屬森林法第三
    條第一項所稱之「森林」，惟並未依森林法第二十二條之規定編為「保安林」，
    此有行政院農業委員會林務局嘉義林區管理處九十三年五月四日嘉政字第０九三
    五一０三九八號函存卷（詳本院九十三年度簡字第八九一號刑案審理卷第九頁、
    第十頁）可參。另被告二人擅自墾殖之確切位置及面積，因墾殖之地點無地段地
    號，致地政事務所人員無法據以勘測並繪製複丈成果圖乙節，有臺南縣玉井地政
    事務所九十三年七月十六日所測量字第０九三０００二六三一號函在卷（詳本院
    卷第三五頁）可考，附此敘明。綜上所查，被告戊○○、乙○○二人自白核與事
    實相符，本件事證明確，被告二人犯行均堪認定。
二、核被告戊○○、乙○○二人所為，係犯森林法第五十一條第一項之於他人林地內
    擅自墾殖罪。按山坡地保育利用條例第三條載明本條例所稱之「山坡地」，係指
    國有林事業區、試驗用林地及保安林地以外，經中央或直轄市主管機關參照自然
    形勢、行政區域或保育、利用之需要，就合於左列情形之一者劃定範圍，報請行
    政院核定公告之公、私有土地：一標高在一百公尺以上者。二標高未滿一百公尺
    ，而其平均坡度在百分之五以上者」，則為山坡地保育利用條例所稱之「山坡地
    」，並不包括國有林事業區、試驗用林地及保安林地甚明，且本件被告戊○○、
    乙○○二人墾殖之地點係在國有林事業區內，非屬山坡地保育利用條例第三條所
    明定之「山坡地」乙情，亦據前開行政院農業委員會林務局嘉義林區管理處九十
    三年五月四日嘉政字第０九三五一０三九八號函敘甚明，是被告戊○○、乙○○
    二人之行為，自不構成山坡地保育利用條例第三十四條第一項之罪，公訴人認為
    被告二人所為，均係觸犯該條項之罪，容有未洽，惟公訴人起訴之基本社會事實
    ，尚屬同一，爰依法變更起訴法條。被告等二次接續墾植土地之行為，係基於單
    一之犯意，達成其同一犯罪之各個舉動，乃屬法律概念之接續行為，應論以一罪
    。另被告等雖有挖除雜木而為毀損之行為，惟此部分乃修建林道墾殖之當然結果
    ，法律上自宜僅就擅自墾殖行為為包括之評價，不應另就毀損行為予以論罪，併
    予敘明。爰審酌被告二人各自犯罪之動機、目的、手段、所生危害、品性、智識
    程度、擅自墾殖之範圍及犯罪後均坦承犯行之態度等一切情狀，各量處如主文所
    示之刑，以資懲儆。末查，被告戊○○未曾受有期徒刑以上刑之宣告；被告乙○○雖曾於七十六年四月十六日，因違反森林法案件，經本院以七十五年度訴字第
    八０一號判處有期徒刑八月，緩刑三年確定，惟其緩刑期間早已屆滿，而緩刑之
    宣告復未經撤銷，有臺灣臺南地方法院檢察署刑案資料查註紀錄表及臺灣高等法
    院被告全國前案紀錄表一份附卷可稽，依照刑法第七十六條之規定，被告曾傳明
    刑之宣告已失其效力，即與未曾受徒刑之宣告者相同，仍與同法第七十四條第一
    款所定之緩刑條件相符（最高法院二十八年上字第二００九號判例意旨參照），
    其等因一時失慮致罹刑章，且業已於前開墾殖之國有林地內造林保持水土，有照
    片七幀附於本院卷可查，經此科刑之教訓，已足資警惕，信無再犯之虞，本院因
    認其等所受宣告之刑，以暫不執行為適當，併各予宣告緩刑三年，以啟自新。
三、按森林法第五十一條第六項規定：「按犯本條之罪者，其墾殖物、工作物、施工
    材料及所使用之機具沒收之。」，惟其所指墾殖物、工作物、施工材料及所使用
    之機具等均非違禁物，法條又未明示「不問屬於犯人與否，沒收之」，依刑法第
    十一條前段，自應回歸刑法第三十八條第一項第二款、第三項之規定辦理，是以
    屬於犯人所有者為限，始得沒收之（最高法院九十三年度臺上字第五八四號判決
    意旨參照）。查扣案之挖土機一台（型號ＡＸ４０ＡＡＮ０１２）為被告乙○○
    所有與被告戊○○共同犯本罪所使用之機具，應依森林法第五十一條第六項及刑
    法第三十八條第一項第二款之規定，宣告沒收之。又按森林法第五十一條第六項
    規定應沒收之工作物，乃指地上之設施而言，若地上並無填加任何設施，僅於他
    人土地上整地、堆積土石，實質上仍為他人之土地，自不適於沒收（最高法院八
    十四年度臺上字第二六一０號判決意旨參照）。本件被告二人僅以扣案挖土機擅
    自墾殖拓寬舊有之泥土林道，並未舖設柏油、混凝土或填加任何設施，依前揭說
    明，被告二人前開墾殖之泥土林道，非屬工作物甚明，且上開泥土林道並不因被
    告二人未經許可之擅自墾殖行為而屬被告二人所有，自不得宣告沒收之，併此敘
    明。
據上論斷，應依刑事訴訟法第二百九十九條第一項前段、第三百條，森林法第五十一
條第一項、第六項，刑法第二十八條、第十一條第一項前段、第三十八條第一項第二
款、第七十四第一款，罰金罰鍰提高標準條例第一條前段，判決如主文。
本案經檢察官丙○○到庭執行職務。
中      華      民      國      九十三      年      八    月    二十    日
                                            臺灣臺南地方法院刑事第七庭
                                                審判長法官  鄧希賢
                                                      法官楊佳祥
                                                      法官  陳金虎
右正本證明與原本無異。
如不服本判決，應於判決送達後十日內，向本院提出上訴狀。
                                                書  記  官  楊建新
中      華      民      國      九十三      年      八    月    二十四  日
附錄法條：
森林法第五十一條第一項：
於他人森林或林地內，擅自墾殖或占用者，處六月以上五年以下有期徒刑，得併科新
臺幣六十萬元以下罰金。
